【裁判字號】    90,易,509
【裁判日期】    900919
【裁判案由】    竊盜
【裁判全文】
臺灣臺北地方法院刑事判決                            九十年度易字第五九號
    公  訴  人  臺灣臺北地方法院檢察署檢察官
    被      告  乙○○
    選任辯護人  李勇三
右列被告因竊盜案件，經檢察官提起公訴（八十九年度偵字第二三四五二號），本院
判決如左：
    主  文
乙○○竊盜，處有期徒刑柒月。
    事  實
一、乙○○之父咸鐵民於民國八十九年八月二十九日死亡，乙○○因不滿其父遺囑分
    配內容，遂利用其父咸鐵民於八十九年九月十一日出殯後，趁機返回台北市○○
    區○○路一段一六一之一號九樓乙○○之母丁○○之住所，藉口欲取郵票為由，
    進入前開住所，而後與丁○○以及其妻陳秀眉進入臥房內，其並不確定乙○○之
    遺囑放於臥房內何處，經見臥房內有木箱，遂以其郵票放進該木箱內為由，經取
    得咸魏勺之同意以廚房之菜刀將置於臥室木箱上之鎖敲開後打開木箱，見木箱內
    放置有咸鐵民之代筆遺囑兩份、委託書及乙○○向其父借貸書立之借據各一份，
    趁丁○○下樓為前來處理之員警開門之際，竟萌生意圖為自己不法所有之犯意，
    動手竊取上開文件，得手後為丁○○發現，仍不顧丁○○之勸阻揚長離去。
二、案經丁○○訴由臺灣臺北地方法院檢察署檢察官偵查起訴。
    理  由
一、訊據被告乙○○對於右揭時、地拿取告訴人丁○○與其他繼承人公同共有之遺囑
    兩份及委託書一份固坦承不諱，惟矢口否認有何竊盜犯行，辯稱：伊父親於八十
    九年六月因生病，至國泰醫院內湖分院住院診治，期間伊父親曾向伊提及其業已
    親筆立遺囑交代身後事，囑咐伊於往生後至台北市○○區○○路一段一六一之一
    號九樓住處，取出其存放於木箱內之遺囑，伊父親咸鐵民於八十九年八月二十九
    日去世，並於同年九月十一日出殯，出殯後伊將咸鐵民之靈位迎往台北市○○區
    ○○路一段一六一之一號九樓住處，伊因為憶及咸鐵民生前之囑咐，遂向告訴人
    丁○○提及，伊夫妻及告訴人三人即進入堆放物品之房間找尋木箱，伊之妹妹丙○○因家產問題與伊父親素有嫌隙，感情不睦，見狀即當場大聲咆哮，甚且打電
    話通知警察至現場處理，之後即攜同其女兒至一樓等候警察，迨伊夫妻及告訴人
    尋得該兩只木箱後，發現鑰匙已不在原處，告訴人則稱無鑰匙，伊徵得告訴人同
    意後至廚房拿取菜刀撬開鎖，打開第一只木箱內存放兩份代筆遺囑、父親咸鐵民
    親筆書立之委託書、母親名下所有之房地之權狀及父親咸鐵民交付伊之郵票等物
    品，除此之外別無他物，亦即未有告訴人所稱之借據，第二只木箱則未存放任何
    物品，惟該兩份遺囑不但非伊父親咸鐵民所言之自書遺囑，且該兩份遺囑末頁之
    立遺囑人咸鐵民之字樣亦非咸鐵民之親筆字跡，實令伊不勝訝異，旋即將兩份代
    筆遺囑提示與告訴人，並告知遺囑內容，告訴人聞言再三陳稱「不可能，伊不知
    道有遺囑」云云，伊直覺事有蹊蹺，然事關重大，伊仍徵得母親同意取走該兩份
    代筆遺囑及委託書，而上開代筆遺囑兩份、委託書一份為告訴人、伊及其他繼承
    人所公同共有，因此伊取走前揭物件，並無據為己有之不法意圖，自不該當竊盜
    之構成要件，且伊並無拿借據一紙等語；選任辯護人則辯稱：本件告訴人於偵查
    期間經公訴人詢其意見時，表示願意撤回告訴，而告訴人既已向公訴人撤回告訴
    ，衡前所述，自不得再行告訴，乃公訴人就此疏未注意，竟依告訴人嗣後所提告
    訴，予以起訴，逕將被告予以起訴，顯然有重大違誤等語。然經查：
（一）按直系血親、配偶、同財共居親屬之間或其他五親等內血親或三親等姻親之間
      ，犯本章竊盜罪者，須告訴乃論，刑法第三百二十四條第二項定有明文。又按
      告訴乃論之罪，告訴人於第一審辯論終結前得撤回其告訴，刑事訴訟法第二百
      三十八條第一項定有明文。再按附條件之撤回告訴，如其所附之條件，與撤回
      告訴不可分離時，不問所附者，為停止條件，抑或解除條件，如其撤回告訴之
      意思並不確定，則並不認為有撤回告訴之效力。經查，告訴人丁○○為被告乙○○之母親，其屬於直系血親之關係，此為兩造所不爭執，故本件竊盜罪為告
      訴乃論之罪；再查告訴人丁○○於檢察官偵查時稱：「（問丁○○：是否要堅
      持告訴？）（答：我希望乙○○將咸鐵民的遺囑及委託書還給我，我就再不追
      究了。）」、「（問乙○○：可否將這二件文件交還給你母親？）（答：願意
      ）」、「（問丁○○：是否願意公平處理子女間的財產問題？）（答：願意）
      」、「（問丁○○：尚有何意見？）（答：我願意撤回告訴）」（參見八十九
      年度他字第四三二０號偵查卷第三三正、反面），綜觀告訴人丁○○之意思以
      及上下文之意思，其應為被告乙○○將遺囑及委託書交予告訴人時，告訴人始
      願將本件竊盜告訴撤回，其顯然撤回告訴附一停止條件，而如前所述，附停止
      條件之撤回告訴，其撤回告訴應無效，故本件告訴應存在，核先敘明。
（二）次查右揭事實，業據告訴人丁○○於偵審中指述綦詳；且證人戊○○○即當日
      於告訴人家中幫忙出殯事宜之恆安葬儀社職員於偵查中證稱：「我剛停好車進
      入後丙○○從樓上走下來說乙○○在樓上用菜刀在挖箱子，他下來報警‧‧‧
      看到乙○○，還有乙○○的太太陳秀眉，還有丁○○三人同在咸鐵民的房間，
      因為我是幫忙的不方便在場‧‧‧我去隔壁房間照顧小孩，但有聽到他們在房
      間爭吵的聲音」、「‧‧‧後來我也出來到客廳看到乙○○拿一個盒子從咸鐵
      民的房間放到客廳，警察一直勸雙方這是家務事不要吵吵鬧鬧，勸完後警察就
      離開‧‧‧乙○○就把盒子給帶走」等語（參見八十九年度他字第四三二０號
      偵查卷第二二頁），顯見若告訴人丁○○以及繼承人丙○○同意被告打開木箱
      並取走置內之遺囑、委託書以及借據，則丙○○焉有通知警員到場處理之理，
      且告訴人丁○○亦不可能與被告乙○○發生爭執，故被告辯稱告訴人同意其取
      走遺囑、委託書、借據，顯然不可採。
（三）又按法院對於系爭事項固得委有具特別知識之人或機關鑑定，以為裁判之參考
      ，惟鑑定僅為一種調查證據之方法，如法院依其調查證據之結果，已得有為裁
      判之心證時，非必依當事人聲請委囑鑑定人鑑定（最高法院八十七年度台上字
      第一四二四號判決參照）。經查咸鐵民生前於八十九年八月十五日所立之代筆
      遺囑有見證人林家祺、廖財楨及代筆人兼見證人甲○○之簽名，其遺囑內容確
      實依遺囑人咸鐵民口述內容筆記，完成後並親自簽名蓋章無誤，而上揭三名見
      證人與咸鐵民之繼承人均無配偶或直系血親關係，則系爭遺囑應符合代筆遺囑
      之規定，此經證人甲○○於本院證述綦詳（參本院九十年五月九日訊問筆錄）
      ，且亦與見證人林家祺、廖財楨於被告乙○○所提之塗消繼承登記之台灣士林
      地方法院九十年度家訴字第四號民事案件中所證述相符（參台灣士林地方法院
      九十年度家訴字第四號民事案件九十年五月二十九日言詞辯論筆錄），且該案
      亦判決被告乙○○敗訴，此亦有上開民事判決以及咸鐵民之遺囑附卷可稽，而
      被告所提出之筆跡鑑定報告書，其鑑定內容雖為「遺囑正本及遺囑複寫本上所
      寫之（咸鐵民），與（咸鐵民）所書之郵政儲金提款單上、第一商業銀行取款
      條憑條上，及（咸鐵民）之平日書寫字跡中（咸鐵民）簽名之書寫筆跡特徵不
      相符合」，然依前揭判例，該鑑定報告僅為裁判之參考，然參酌全部相關證據
      該代筆遺囑應為咸鐵民出於自願所立，並親自簽名，是被告所辯遺囑係咸鐵民
      受脅迫所立及被告所託代為取回部分，應不足採。
（四）是綜上各情，足認被告所辯為事後圖卸之詞，不足採信，而證人陳秀眉即被告
      之妻所述為袒護被告之詞，亦不足採，故堪信被告確有前揭事實所示之竊盜犯
      行，從而本件事證明確，被告犯行堪以認定，應依法論科。
二、核被告所為，係犯刑法第三百二十條第一項之竊盜罪。爰審酌被告犯案時僅為一
    己之私，枉顧親情倫理，枉為人子，且被告迄未坦承犯行，歸還上開文件，復一
    再狡詞圖卸，顯無悔改之意，及其竊取之物品價值、方法、所生危害等情狀，量
    處如主文所示之刑。
據上論斷，應依刑事訴訟法第二百九十九條第一項前段，刑法第三百二十條第一項，
罰金罰鍰提高標準條例第一條前段，判決如主文。
本案經檢察官薛中興到庭執行職務
中    華    民    國      九十     年      九    月      十九         日
                                      臺灣臺北地方法院刑事第三庭
                                          法  官  陳  德  民
右正本證明與原本無異。
如不服本判決，應於判決送達後十日內，向本院提出上訴狀。
                                          書記官  楊  秋  鈴
中    華    民    國      九十     年      九    月      十九         日
附錄本案論罪科刑法條全文：
刑法第三百二十條
一意圖為自己或第三人不法之所有，而竊取他人之動產者，為竊盜罪，處五年以下有
  期徒刑、拘役或五百元以下罰金。
二意圖為自己或第三人不法利益，而竊佔他人之不動產者，依前項之規定處斷。
三前二項之未遂犯罰之。


司法院資訊處製作；財團法人民間司法改革基金會備份。
